【裁判字號】    90,上易,1624
【裁判日期】    900511
【裁判案由】    詐欺
【裁判全文】
臺灣高等法院臺中分院刑事判決                民國九十年度上易字第一六二四號
    上  訴  人  臺灣苗栗地方法院檢察署檢察官
    被      告  乙○○
右上訴人因被告詐欺案件，不服臺灣苗栗地方法院中華民國九十年五月十一日第一審
判決（民國八十九年度易字第七二二號，起訴案號：臺灣苗栗地方法院檢察署民國八
十九年度偵字第一一四號），提起上訴，本院判決如左：
    主  文
上訴駁回。
    理  由
一、本案經本院審理結果，認第一審判決被告無罪，經核並無不當，應予維持，並引
    用第一審判決書記載之證據及理由（如附件）。
二、上訴人即公訴人上訴意旨略稱：(一)告訴人甲○○、丙○○係想賺利息錢才參加互
    助會（見八十八年他字第六五五號卷宗，八十八年十一月三十日訊問筆錄），足
    見告訴人二人於參加被告所召集之互助會，目的在賺取利息，亦與一般人參加互
    助會之情形相同，是原審依告訴人等於審理時所陳，認定告訴人等因幫忙被告而
    加入互助會，應有違誤，蓋若告訴人二人或其他會員，知悉被告負有多筆債務、
    資金週轉不靈，焉有參與被告所召集互助會之可能？(二)被告乙○○於召集互助會
    時，為兼職之壽險業務員，月入數千元到一、二萬元不等，於八十四、五年被人
    倒了將近一百萬元，當時經濟就很困難了，就招此次的互助會（即係八十六年一
    月十五日所招集之互助會）週轉（參本署八十八年他字第六五五號偽造文書等案
    卷宗，八十八年十二月二十一日訊問筆錄），會員係熟悉的人及舊的會員，先生
    從事工廠收入四萬元，有想到以自己薪水繳不出會錢（見原審八十九年十月二日
    訊問筆錄）。被告在召八十六年該次互助會前，曾於八十四年召集互助會，已結
    束許久，帳都清了，在召集互助會前（指八十六年該會），被告為會首譚玉明倒
    了二、三十萬，亦欠郭雪貞三十萬元、王鳳嬌二十一萬元、丁方俊二十萬元，都
    還不起，所以召互助會，以會錢還錢，會員有些沒有繼續付會錢，是因為之前有
    欠一些會員錢，該會員就免付抵繳，有些是得標後拿到之會錢不夠，以不付錢之
    方式抵銷（見上揭他卷八十八年十一月三十日訊問筆錄），並有互助會員名冊在
    卷可稽。證人陳美月證稱：被告於二、三年前（即八十五、六年），為國泰人壽
    之楊金妹倒會，就向伊借錢，數目不詳，後來朱秋榮（應為隆）有拿錢給伊清償
    債務，就將被告之房地塗銷等語（見他字卷八十八年十一月十七日訊問筆錄），
    參諸卷附土地及建築改良物登記簿謄本所示，被告將該不動產，於八十六年一月
    二十日設定最高限額抵押權一百萬元（第二順位抵押權），被告向陳美月借款時
    間，恰為本件互助會起會前後數日。至原審以上揭證人之證詞，及參諸卷附之土
    地、建築改良物登記簿謄本、匯款單及收據，而認被告係因經濟有困難，要求告
    訴人二人參加互助會，且告訴人已知悉被告之資力，然就本件偵查、審卷宗內之
    訊問、審理筆錄及相關之資料所示，並無告訴人二人於參加本次互助會時，業已
    知悉被告所積欠之債務，及前揭不動產有設定抵押向陳美月借款之證據，是原審
    此部份之認定，即無證據可佐證，亦有認定事實未依證據之違誤。由前揭說明可
    知，被告於召集本次互助會前，即有一百餘萬之債務未清償，甚且將其所有之房
    屋設定第二順位抵押權（即民間所稱之二胎）作為擔保，向證人陳美月借款，總
    計約有二百餘萬元債務，每月尚需支付向台灣銀行所貸之本息，以伊每月至多二
    萬元之收入，早已入不敷出，無力支付互助會之會款，然冀圖以會養會，乃向告
    訴人二人召集互助會，應有不法所有之意圖。而參諸互助會員名冊，被告之債權
    人王鳳嬌、郭雪貞、丁方俊均參與八十四、八十六年之互助會，但依被告所陳，
    王鳳嬌等三人，竟可不繳交本次互助會每期之會款，與先前之債權抵銷，且有得
    標之權利，而被召集互助會之初，並未告知告訴人二人本會之會員中，某些人不
    需繳交會款，告訴人二人誤以為本次互助會之情形，與一般及前次互助會之情形
    相同即加入，並按月繳交會款與被告，則被告即有詐術之施用，告訴人二人因被
    告之施詐而陷於錯誤，交付每期之會款。(三)依據證人即代書朱秋隆、陳慧華、楊
    新生等人之證述，復參酌前揭建築改良物登記簿、台灣中小企業銀行電匯申請書
    及存摺，被告早於八十八年十月十七日，即向證人楊新生設定最高限額一百八十
    萬元之抵押權，所得之款項，除償還陳美月外，其餘流向不明，嗣為陳慧華代償
    一百八十萬元之本息，而告訴人甲○○於八十八年一月二十日得標，應得會款三
    十八萬五千元，告訴人陳張糯係於八十八年四月得標，應得三十九萬三千四百元
    ，然被告僅以抵銷等方式交付甲○○、陳張糯部份會款，尚有十三萬五千元、三
    十萬三千一百元尚未給付，已如前述，而被告於告訴人二人得標前，除積欠前次
    互助會會員債務外，又另欠證人楊新生一百餘萬之抵押債務，不僅債上加債，不
    將所借之款項清償告訴人應得之會款，而抵押借款之部份，亦無能力支付，而由
    他人清償，雖被告事後以清償及抵消部份債務，企求大部分債務免支付與告訴人
    ，詐得告訴人繳交之多數互助會款及積欠應得之標金，設若告訴人二人知悉被告
    負債累累，本次互助會有數位會員不用繳會款，卻可標得會款，焉有加入本次如
    此狀態互助會之可能？果若渠二人明暸被告於會期進行中，有上揭債上加債之情
    形，怎會繼續繳交每期會款？因此，被告並無法解免其自始有不法所有之意圖，
    隱瞞無資力之詐欺犯行云云。按被告經濟狀況不佳，且有負債，固屬事實，惟查
    發起互助會者，類多經濟狀況不佳，企圖發起互助會，以解燃眉之急，觀之被告
    於八十四年間發起之互助會，均已如期結束，於八十六年一月十五日發起之本件
    互助會，經過一年始停會，足證被告於發起互助會之始，並無不法所有之意圖，
    又停會時被告欠告訴人甲○○十三萬五千元，欠告訴人陳張糯三十萬三千元，均
    分期償還告訴人，至本院審理時，僅欠甲○○一萬元，欠陳張糯十萬元，即告訴
    人等亦均表示不願追究，足證被告並無詐欺意思，是公訴人之上訴為無理由，應
    予駁回。
據上論斷，應依刑事訴訟法第三百七十三條、第三百六十八條，判決如主文。
本案經檢察官丁○○到庭執行職務。
中      華      民      國      九十       年     十      月    廿三    日
                                臺灣高等法院臺中分院刑事第五庭
                                      審判長法  官  袁  從  楨
                                            法  官  郭  同  奇
                                            法  官  胡  森  田
右正本證明與原本無異。
不得上訴。
                                            書記官  王  瑩  澤
中      華      民      國      九十       年     十      月    廿四    日
                                                                        Ｒ
附件：
台灣苗栗地方法院刑事判決                          八十九年度易字第七二二號
    公  訴  人  臺灣苗栗地方法院檢察署檢察官
    被      告  乙○○  女 三十七歲（民國○○○年○月○○日生）
   住苗栗縣後龍鎮海口八四之一號
                        身分證統一編號：Ｋ二二九六五二四六號
右列被告因詐欺案件，經檢察官提起公訴（八十九年度偵字第一一四號），本院判決
如左：
    主  文
乙○○無罪。
    事實及理由
一、公訴意旨略以：被告乙○○明知於民國八十六年一月十五日招集甲○○及丙○○
    參加每會新台幣（下同）二萬元之互助會前，業已無力支付，竟意圖為自己不法
    之所有，基於概括犯意，隱瞞該事實，先後邀集甲○○及丙○○入會，嗣（一）
    甲○○於八十八年一月二十日以三千元得標，應得會款三十八萬五千元，乙○○
    以清償及抵銷部分債務方式清償部分債務後，尚欠十三萬五千元未還。及（二）
    丙○○於八十八年四月間標得會款，應得會款三十九萬三千四百元，乙○○無法
    清償，最後始由丙○○以得標後應繳死會款及其他親友應繳予乙○○之會款債務
    ，與乙○○積欠之三十九萬三千四百元會款債務，互為抵銷一部分後，乙○○仍
    無法支付餘款三十萬三千一百元。經履次催討，均無下文，始知受騙，認被告涉
    嫌刑法第三百三十九條第一項之詐欺取財罪。
二、按犯罪事實應依證據認定之，無證據不得推定其犯罪事實；又不能證明被告犯罪
    或其行為不罰者，應諭知無罪之判決，刑事訴訟法第一百五十四條、第三百零一
    條分別定有明文。次按刑法第三百三十九條第一項詐欺罪之成立，以意圖為自己
    或第三人不法之所有，以作術使人將本人或第三人之物交付為要件，若行為人所
    用方法不能認為詐術，亦不致使人陷於錯誤，則不得遽以該罪相繩，最高法院四
    十六年台上字第二○六號判例參照。再按事實之認定，應憑證據，如未能發現相
    當證據，或證據不足以證明，自不能以推測或擬制之方法，以為裁判基礎，最高
    法院四十年台上字第八六號判例可資參照。
三、本件公訴人認被告涉犯詐欺取財罪嫌，無非係以告訴人甲○○及丙○○指述歷歷
    ，並有互助會會單附卷可資佐證。及被告乙○○於偵查中陳稱：此次邀告訴人甲○○及丙○○參加互助會前，另有一會遭人倒，所以就用此次互助會收到的錢還
    前次會之債務，此次互助會有些會員對伊有債權，故該等會員以免繳會款方式，
    與伊積欠之債務相抵銷，收到之會錢均支付其他債務等語。認被告於邀集本次互
    助會前，早已無力支付，仍冀圖以會養會。及參酌卷附台灣中小企業銀行電匯申
    請書、存摺及建築物改良登記簿，被告乙○○早於八十七年十月間，即向證人楊
    新生設定最高限額一百八十萬元之抵押權借款，惟該等借款流向不明，且於告訴
    人二人得標後，始由證人陳慧曄代償一百八十八萬元本息之事實，認被告事後雖
    以清償及抵銷部分債務，企求大部分債務免支付予告訴人，騙得告訴人繳交之多
    數互助會款及積欠應得標金；為以清償部分債務，拒絕清償大部分債務，以小錢
    騙大錢之騙術相同證等情，為其主要論據。被告則不否認欠款之事實，惟堅詞否
    認有何詐欺取財之犯行，被告陳稱因缺錢才會起會，會員均是熟悉的人或舊會員
    ，負債約二百萬元，因蓋房子及被倒會，前後起會二次，八十四年五月至八十六
    年十二月，八十四年元月至八十六年，目前尚欠告訴人甲○○八萬五千元、丙○○二十萬三千一百元，有誠意還錢，但是時間要長，因小姑替我償還楊新生一百
    多萬元，所以土地才過戶給小姑陳慧嘩住，實無以實施詐術，陷告訴人於錯誤而
    交付財物，就積欠告訴人的部分已陸續清償，仍願意清償，被告無為自己不法所
    有之意圖，施用任何詐術使告訴人陷於錯誤而交付會款等語置辯。
四、按詐欺罪之構成要件有：（一）須意圖為自己或第三人不法之所有。（二）須施
    用詐術使人陷於錯誤。（三）須使人將本人或第三人之物交付。為刑法第三百三
    十九條所明定。則據告訴人甲○○於本院審理時指述：「因鄰居認識，她（指被
    告）叫我跟會，所以跟會。」等情，及告訴人丙○○陳述：「她（指被告）叫我
    跟會，叫我幫忙。」等語，可證被告起會之時已要求告訴人幫忙，即告訴人明知
    被告要求其幫忙才加入互助會，被告並未施用詐術陷告訴人於錯誤而跟會。
五、告訴人丙○○質疑被告將土地設定給小姑及婆婆故意不清償會款等情，經查坐落
    苗栗縣後龍鎮○○○段三○四六號土地，六十年九月十四日登記給案外人陳程綿
    ，八十四年十月十四日以陳程綿為義務人，被告乙○○及陳程綿為債務人，設定
    最高限額抵押權三百九十六萬元予權利人台灣銀行，並於八十八年五月七日塗銷
    抵押權登記，有土地謄本附於八十八年他字第六五五號可資為憑；上開土地上之
    建物即門牌號碼苗栗縣後龍鎮灣寶里十一鄰海口八四之一號於八十四年十月六日
    第一次登記為被告所有，並於八十四年十月九日設定最高限額抵押權三百九十六
    萬元給台灣銀行，被告復於八十六年一月二十日設定最高限額抵押權一百萬元予
    權利人陳美月，又於八十七年十月十七日塗銷前開陳美月抵押權同時將上開苦苓
    腳段土地及其上建物設定最高限額抵押權一百八十萬元予權利人楊新生，並於八
    十八年五月三日以清償為由塗銷設定予楊新生之抵押權，亦有建物謄本附於同卷
    可查，可證上被告陳稱係因經濟有困難，要求上開告訴人丙○○、甲○○參加互
    助會，上開告訴人早已知悉被告資力。是告訴人甲○○於八十八年元月二十日以
    三千元得標，應得會款三十八萬五千元，告訴人陳張糯於八十八年四月以三千元
    得標，應得會款三十九萬三千元，扣除一、二、三月死會會錢及五、六月會錢，
    應給三十萬三千一百元，被告亦承認，又依據證人即代書朱秋隆於偵查中證稱：
    「設定二胎還錢及塗銷均是伊辦理，在我事務所，當時還錢是陳程綿及陳慧嘩拿
    錢還楊新生。」等情屬實（見他字卷八十八年十一月三日筆錄），及證人陳慧嘩
    於同日偵查庭證稱：「我替她（指被告）還二百多萬元，當時抵押借款一百八十
    幾萬元，我還本息共一百九十三萬三千元，從我先生帳戶匯到我母親帳戶，在到
    我母親戶頭領出來，我開取款條由楊先生自己去領，因為我代替乙○○還債，就
    是要把房子登記給陳程綿，而陳程綿替乙○○還債，是利用出售苦苓腳段3082、
    3083號土地之款項，所以房子登記給陳程綿，因怕我母親陳程綿沒地方住，所以
    才替乙○○還債。」等情屬實外，復有證人陳蕙華提出台灣中小企業銀行八十八
    年五月四日跨行入戶電匯申請單二張、台灣銀行放款利息收據二張、明細表四張
    、陳程綿存摺類存款三張、黃永林代書出具明細表二紙、銀行明細表六張附於他
    字卷為憑，而證人楊新生於八十八年十一月九日於偵查中證稱：「有借錢給乙○○，因陳程綿為土地所有權人所以為保債權一併設定登記為義務人，被告借錢係
    償還前債。」，並提出朱秋隆新竹企業銀行存摺及對帳表三張為證，顯證被告所
    述為真實，並無事後脫產之行為。
六、再查被告所召集的二次互助會，第一會早於八十四年就己起會，第二會於八十六
    年一月十五日召集，前後二會均邀甲○○、丙○○入會，後甲○○於八十八年一
    月二十日，三千元得標，應得會款三十八萬五千元，被告陸續交付甲○○現金二
    十萬元，尚欠十三萬五千元未支付；丙○○於八十八年四月間標得會款，應得會
    款三十九萬三千四百元，被告尚欠餘款三十萬三千一百元，若被告有以召集互助
    會之方式詐欺告訴人會款，何須開標數十次後，始對會員不履行給付會款之義務
    ？又如有詐欺故意又何須事後陸續支付部分會款？實不能僅依被告事後，無法清
    償部分會款，即推認被告有為自己不法所有意圖，施用詐術，詐欺告訴人。且被
    告提出參加會首譚玉明的互助會證實因他人倒會受連累而週轉不靈，有會款單二
    紙為憑，雖本院未曾傳訊會首譚玉明到院說明，然本院以上開證據足以說明被告
    確非故意現他人於錯誤而交付會款，是無傳訊之必要，併此序明。
七、揆諸前揭說明，被告所為核與詐欺取財罪之構成要件有所不符，尚難僅以被告後
    未清償等債權債務關係之民事糾葛，即認被告犯有詐欺取財罪責。故本件要屬民
    事糾葛，與被告之刑責無關。此外，本院復查無其他積極證據足以證明被告有何
    公訴人所指之詐欺取財犯行，自不能證明被告等犯罪，依法應諭知無罪之判決。
據上論斷，應依刑事訴訟法第三百零一條第一項，判決如主文。
本案經檢察官呂曾達到庭執行職務
中    華    民    國        九十      年    五    月       十一       日
                                   台灣苗栗地方法院刑事庭
                                          法  官  張  珈  禎
右正本證明與原本無異。
如不服本判決，應於送達後十日內向本院提出上訴狀(須附繕本)，上訴於台灣高等
法院台中分院。
                                          書記官  趙  崇  彬
中    華    民    國        九十      年    五    月      十一       日


司法院資訊處製作；財團法人民間司法改革基金會備份。
